【裁判字號】    97,行商訴,16
【裁判日期】    971113
【裁判案由】    商標註冊
【裁判全文】
智慧財產法院行政判決
                                 97年度行商訴字第00016號
                                 民國97年9月17日辯論終結
原告  甲○○
被      告  經濟部智慧財產局
代  表  人  乙○○（局長）住同上
訴訟代理人  丙○○
上列當事人間因商標註冊事件，原告不服經濟部中華民國97年5
月23日經訴字第09706107310 號訴願決定，提起行政訴訟，本院
判決如下：
    主  文
原告之訴駁回。
訴訟費用由原告負擔。
    事  實
一、事實概要：原告前於96年3 月30日以「天香」商標( 下稱系
    爭商標，如附圖1 所示) ，指定使用於商標法施行細則第13
    條所定商品及服務分類表第29類之「肉類速食調理包、冷凍
    肉類速食調理包、海鮮速食調理包、冷凍海鮮速食調理包、
    水產速食調理包、冷凍水產速食調理包、肉汁、濃縮肉汁、
    肉湯、濃縮肉湯、牛肉清湯、濃縮牛肉清湯、牛肉清湯湯料
    、藥膳肉湯、速食濃縮肉湯、魚湯、高湯、速食濃縮海鮮湯
    、速食海鮮湯、肉湯湯料」等商品，向被告申請註冊，經被
    告審查，認本件商標與據以核駁之註冊第914783號「天香」
    商標中文相同，復均指定使用於同一或類似商品，有致相關
    消費者混淆誤認之虞，應不准註冊，以97年2 月26日商標核
    駁第305157號審定書為核駁之處分。原告不服，提起訴願，
    訴願經遭駁回，遂向本院提起行政訴訟。
二、兩造聲明：
  (一)原告聲明：
    訴願決定及原處分均撤銷。
  (二)被告聲明：
    1.駁回原告之訴。
    2.訴訟費用由原告負擔。
三、兩造之主張：
  (一)原告主張：
    1.按商標「相同或近似於他人同一或類似商品或服務之註冊
      商標或申請在先之商標，有致相關消費者混淆誤認之虞者
      」，不得註冊，固為商標法第23條第1項第13款前段所明
      定，惟該款之適用應以兩造商標構成相同或近似為前提要
      件。判斷兩商標是否有致公眾混淆誤認之虞，應先判斷其
      構成近似與否，就一般商品購買人對該商標如何反應及瞭
      解為斷，且判斷商標是否近似，應總括商標全體加以觀察
      。商標中之一定部分特易引起一般人之注意，因該一定部
      分存在而發生或增加商標之識別功能者，雖亦須就該一定
      部分加以比對觀察，然此係為得全體觀察之正確結果之一
      種方法，並非某一特定部分相同或近似，該商標即屬於近
      似之商標。亦即判斷商標近似與否，應本客觀事實，依異
      時異地隔離觀察及通體觀察為標準，以具有普通知識經驗
      之消費者，於購買時施以普通所用之注意，有無混同誤認
      之虞判斷之應就兩造商標之圖樣，施以總括全體之隔離觀
      察，倘使兩造商標圖樣之寓目、印象明確，不致因其中一
      商標圖樣之存在而聯想至另一商標而發生不能辨別之情形
      ，即無近似可言。從而商標圖樣如事實上不致有混淆誤認
      之虞時，縱然其外觀、讀音、觀念或其一定部分有所類似
      ，亦不得認為係商標之近似而無前揭法條適用之餘地。
    2.原處分機關相同事件似為不同處理：
      (1)觀察被告以往曾核准註冊之商標案例中，同以「天香」
        為名且同屬第29類商品而獲准登記者所在多有，例如註
        冊第1074901「天香」商標，指定使用於「雞蛋、鴨蛋
        、皮蛋、鹹蛋、滷蛋、烏魚子、鳥蛋」等商品；註冊第
        1241922號「天香」商標，指定使用於「麻油、胡麻油
        、芝麻油、香油、茶油、苦茶油、花生油、植物油、橄
        欖油」等商品；前揭商標相信當時審查過程中已經被告
        仔細推敲琢磨、深思熟慮，認為並無違反商標法第23條
        第1項第13款之規定，始予核准。固然商標核准註冊之
        認定基準依原處分機關審查之「個人審查拘束」原則，
        原告本不能置喙，惟基於商標審查之一致性與公平性，
        實應秉同處理；以此觀之，本案所申請之「天香」商標
        實無使相關消費者產生誤認混淆。
      (2)查被告據註冊第914783號商標加以駁回，係以「商品及
        服務近似檢索參考資料」做為相互檢索得之表面結論；
        惟依被告公布之「混淆誤認之虞審查基準」第5.3.2點
        復指出：商品或服務分類係為便於行政管理及檢索之商
        品或服務類似與否之認定，尚非絕對受該分類之限制，
        是以商標法第17條第6項規定：「類似商品或服務之認
        定，不受前項商品或服務分類之限制。」因此，同一類
        商品或服務不一定是類似商品或服務，例如第9類之安
        全頭盔與電話機。而不同一類的商品或服務也可能是類
        似商品或服務，例如第5類之嬰兒麥粉與第30類之綜合
        殼物纖維粉。原告認為，被告似未就「商品及服務近似
        檢索參考資料」，為通盤完整考量，即為本案片面之訴
        願駁回。
      (3)因該基準第5.3.3點指出為便於規範在商標相同或近似
        時，需相互檢索之商品或服務範圍，以類似群組之概念
        編訂有「商品及服務近似檢索參考資料」，雖為實務上
        判斷商品或服務類似與否極為重要之參考資料，但仍應
        注意依其前言第1點即揭櫫該參考資料之編纂主要目的
        係在供檢索之用，至於在個案仍應參酌一般社會通念及
        市場交易情形，就商品或服務之各種相關因素為斟酌。
      (4)原告認為以被告對於註冊第1074901 號與註冊第124192
        2 號商標之標準加以觀察，說明了相同之名稱使用於相
        同類別之商品，並非全然無獲准申請通過之可能性，只
        要在該（大）類之下小類組中，指定不同商品類別細項
        即得獲准通過；而據以核駁商標係指定使用於「雞腿、
        鮭魚肉、如肉片、排骨、羊肉、薑母鴨、魚丸、肉乾、
        肉酥、肉鬆、炸雞塊、鹽水雞、土窯雞、紅燒豬肉、紅
        燒牛肉」等商品，與系爭商標係指定使用於「肉類速食
        調理包、海鮮速調理包、冷凍海鮮速食調理包、冷凍水
        產速食調理包」等湯品商品，性質上雖同屬第29類之食
        品商品，惟依一般社會通念，仍有液態、固態食品之別
        。且系爭商標所指定使用之商品屬於購買後即得食用之
        食物（觀念上，任何一指定商品均得單獨成為某特定料
        理之主要元素、主角、主菜，定義上類似「主物」概念
        ，具有獨立效用，或類似「要素」，為該項食品所不可
        想像其不存在之必要之點），據以核駁商標所指定商品
        ，屬於需消費者買回後再經由解凍、微激調理程序，以
        之為鍋底之食材（概念上，類似於某料理之「構成部分
        」或「偶素」），必須再搭配其他食材，始得以一完整
        之湯品料理程現，性質上，依一般社會通念仍有相當程
        度之差別。從市場交易實際面上，據以核駁商標所指定
        之商品，因類似於已製作為成品之食物，故出現於販售
        之場所，必定較偏向於如傳統菜市場、夜市或自助餐廳
        等相關場合，與系爭商品所訴求之主軸為由消費者買回
        於自家或於廚房內，依其需求，加以調製、變化，隨心
        所欲成就消費者所欲烹調之料理，故可能出現之販賣場
        所，兩者可謂大相逕庭。是以，原告認為兩者在觀念上
        與一般交易實務上，並無使消費者產生混淆誤認之虞，
        應得以獲准註冊。
    3.綜上論陳，原告之系爭商標註冊申請案足以使商品或服務
      之相關消費者認識其為表彰商品或服務相區別，故系爭商
      標並無違反當標法第23條第1 項第13款之規定，其理甚明
      。被告所為之核駁審定處分，洵有未洽，為此請求依法撤
      銷原處分及訴願決定，並令被告另為適法之處分，以符法
      制，並維護原告應有之權利。
  (二)被告之答辯：
    1.按商標「相同或近似於他人同一或類似商品或服務之註冊
      商標或申請在先之商標，有致相關消費者混淆誤認之虞者
      」，不得註冊，為商標法第23條第1項第13款前段所明定
      。而判斷是否有致消費者混淆誤認之虞，本局公告之「混
      淆誤認之虞」審查基準中，明列有各項相關參考之因素，
      其中商標近似及商品類似二項要素，依前揭法條規定為必
      須具備之要件，其他參酌要素則視個案中是否存在而為斟
      酌，此先敘明。
    2.本案存在之相關因素之審酌：
      (1)商標是否近似暨其近似之程度：商標近似係指二商標予
        人之整體印象有其相近之處，若其標示在相同或類似的
        商品／服務上時，以具有普通知識經驗之消費者，於購
        買時施以普通之注意，可能會有所混淆而誤認二商品／
        服務來自同一來源或誤認不同來源之間有所關聯（審查
        基準5.2.1參照）。經核商標近似之判斷得就二商標外
        觀、觀念及讀音為觀察。本件原告申請註冊之「天香」
        商標，與據以核駁商標之中文相同，以具有普通知識經
        驗之消費者，於購買時施以普通之注意，可能會有所混
        淆而誤認二商品來自同一來源或雖不相同但有關聯之來
        源，應屬構成近似之商標。
      (2)商品是否類似暨其類似之程度：商品類似係指二個不同
        的商品，在功能、材料、產製者或其他因素上具有共同
        或關聯之處，如果標上相同或近似的商標，依一般社會
        通念及市場交易情形，易使商品消費者誤認其為來自相
        同或雖不相同但有關聯之來源，則此二個商品間即存在
        類似的關係（審查基準5.3.1 參照）。系爭商標指定使
        用之「肉類速食調理包、冷凍肉類速食調理包、海鮮速
        食調理包、冷凍海鮮速食調理包、水產速食調理包、冷
        凍水產速食調理包、肉汁、濃縮肉汁、肉湯、濃縮肉湯
        、牛肉清湯、濃縮牛肉清湯、牛肉清湯湯料、藥膳肉湯
        、速食濃縮肉湯、魚湯、高湯、速食濃縮海鮮湯、速食
        海鮮湯、肉湯湯料」商品與據以核駁商標指定使用之「
        肉汁、肉湯、速食濃縮肉湯」商品相較，依一般消費者
        通念，同屬佐餐湯汁，且常陳列於同一販賣場所，用途
        相同或相近，且常來自相同之產製業者，或透過相同之
        行銷管道及販賣場所進行銷售，在用途、功能、產製者
        、行銷管道及場所等因素上具有共同或關聯之處，兩造
        商標所指定使用之商品間存在相當程度之類似關係。
    3.綜合判斷商標在圖樣近似及商品類似之程度等因素，系爭
      商標與據以核駁商標之近似程度及指定商品間類似程度，
      以具有普通知識經驗之消費者，於購買時施以普通之注意
      ，可能會有所混淆而誤認其商品來自同一來源或雖不相同
      但有關聯之來源，應足以有致相關消費者混淆誤認之虞，
      自有前揭法條之適用。至原告所舉「天香」核准案例，或
      指定商品不同，或其案情與本件有別，且依商標個案審查
      拘束原則，自不得比附援引，執為本件商標應予核准之論
      據。是本局依法核駁其註冊之申請，並無不合。
    理  由
一、原告經合法通知，無正當理由而未於言詞辯論其日到場，核
    無行政訴訟法第218 條、民事訴訟法第386 條各款所列情形
    ，爰依被告之聲請，由其一造辯論而為判決。
二、按商標「相同或近似於他人同一或類似商品或服務之註冊商
    標或申請在先之商標，有致相關消費者混淆誤認之虞者」，
    不得註冊，為商標法第23條第1 項第13款本文所規定。所謂
    「有致相關消費者混淆誤認之虞」者，係指兩商標因相同或
    構成近似，致使同一或類似商品／服務之相關消費者誤認二
    商標為同一商標，或雖不致誤認二商標為同一商標，但極有
    可能誤認二商標之商品／服務為同一來源之系列商品／服務
    ，或誤認二商標之使用人間存在關係企業、授權關係、加盟
    關係或其他類似關係而言。而判斷有無混淆誤認之虞，則應
    參酌商標識別性之強弱、商標之近似及商品／服務類似等相
    關因素之強弱程度、相互影響關係及各因素等綜合認定是否
    已達有致相關消費者產生混淆誤認之虞。
三、本件原告於96年3 月30日以如附圖1 所示之「天香」商標，
    指定使用於商標法施行細則第13條所定商品及服務分類表第
    29 類之「肉類速食調理包、冷凍肉類速食調理包、海鮮速
    食調理包、冷凍海鮮速食調理包、水產速食調理包、冷凍水
    產速食調理包、肉汁、濃縮肉汁、肉湯、濃縮肉湯、牛肉清
    湯、濃縮牛肉清湯、牛肉清湯湯料、藥膳肉湯、速食濃縮肉
    湯、魚湯、高湯、速食濃縮海鮮湯、速食海鮮湯、肉湯湯料
    」等商品，向被告申請註冊，經被告審查，認系爭商標與如
    附圖2 所示之據以核駁商標中文相同，復均指定使用於同一
    或類似商品，有致相關消費者混淆誤認之虞，應不准註冊，
    以97年2 月26日商標核駁第305157號審定書為核駁之處分。
    原告不服，依序提起訴願及行政訴訟；兩造之主張各如事實
    欄所載，本件爭點厥為：系爭商標是否相同或近似於據以核
    駁商標，且指定使用於相同或類似之商品，並有致相關消費
    者混淆誤認之虞，而有商標法第23條第1 項第13款前段規定
    不得註冊之情形？
四、經查，系爭商標圖樣係由中文「天香」自左至右橫書排列所
    構成，與據以核駁商標之文字及排列完全相同，其商標圖樣
    應屬相同。次查，系爭商標係指定使用於「肉類速食調理包
    、冷凍肉類速食調理包、海鮮速食調理包、冷凍海鮮速食調
    理包、水產速食調理包、冷凍水產速食調理包、肉汁、濃縮
    肉汁、肉湯、濃縮肉湯、牛肉清湯、濃縮牛肉清湯、牛肉清
    湯湯料、藥膳肉湯、速食濃縮肉湯、魚湯、高湯、速食濃縮
    海鮮湯、速食海鮮湯、肉湯湯料」等商品，與據以核駁商標
    指定使用之「肉汁、肉湯、速食濃縮肉湯」等商品( 見核駁
    卷第10頁) ，皆為肉類加工調理之湯汁，其原料、用途、功
    能及產製業者通常具有共同或關聯性，且常陳列於同一販賣
    場所銷售，依一般社會通念及市場交易情形，應屬同一或類
    似之商品。原告雖主張係張商標係指定使用於「雞腿、鮭魚
    肉、舌肉片、排骨、羊肉、薑母鴨、魚丸、肉乾、肉酥、肉
    鬆、炸雞塊、鹽水雞、土窯雞、紅燒豬肉、紅燒牛肉」等固
    態食品，而與據以核駁商標係指定使用於液態食品不同云云
    ，惟與其商標註冊申請書所載指定商品名稱不符( 見核駁卷
    第6 頁) ，所述自難採信。衡酌兩商標相同及其指定使用係
    屬高度類似之商品，如標示相同或近似的商標，依一般社會
    通念及市場交易情形，一般消費者極有可能誤認兩商標之商
    品為同一來源之系列商品，或者誤認兩商標之使用人間存在
    關係企業、授權關係、加盟關係或其他類似關係，而產生混
    淆誤認情事，是以系爭商標申請註冊，自有首揭法條規定之
    適用。
五、綜上所述，系爭商標有商標法第23條第1 項第13款規定不得
    註冊之情形，原告所訴核不足採。從而，被告所為本件核駁
    之處分，洵無違誤，訴願決定予以維持，亦無不合。原告仍
    執前詞，請求撤銷訴願決定及原處分，為無理由，應予駁回
    。
據上論結，本件原告之訴為無理由，爰依行政訴訟法第98條第1
項前段、第218 條、民事訴訟法第385 條第1 項前段，判決如主
文。
中    華    民    國    97    年    11    月   13     日
                  智慧財產法院第一庭
                              審判長法  官  李得灶
                                    法  官  王俊雄
                                    法  官  林欣蓉
上為正本係照原本作成。
如不服本判決，應於送達後20日內向本院提出上訴狀並表明上訴
理由，如於本判決宣示後送達前提起上訴者，應於判決送達後20
日內補提上訴理由書（須按他造人數附繕本）。
中    華    民    國    97    年    11    月   13     日
                                    書記官  周其祥


司法院資訊處製作；財團法人民間司法改革基金會備份。
